【裁判字號】    97,行商訴,75
【裁判日期】    971225
【裁判案由】    商標註冊
【裁判全文】
智慧財產法院行政判決
                                    97年度行商訴字第75號
                                民國97年12月11日辯論終結
原      告  天魁股份有限公司
代  表  人  甲○○
訴訟代理人  劉法正律師
            楊祺雄律師
複代理人    邱毓嫺律師
被      告  經濟部智慧財產局
代  表  人  乙○○（局長）
訴訟代理人  丙○○
上列當事人間因商標註冊事件，原告不服經濟部中華民國97年8
月13日經訴字第09706111030 號訴願決定，提起行政訴訟，本院
判決如下︰
    主  文
原告之訴駁回。
訴訟費用由原告負擔。
    事實及理由
一、事實概要：
    原告前於民國96年6 月6 日以申請第096026819 號「護女專
    線」商標（下稱系爭商標，如附圖所示），指定使用於商標
    法施行細則第13條所定商品及服務分類第32類之「汽水、果
    汁、礦泉水、花草茶包、果蔬纖維飲料、杏仁茶、不含酒精
    的飲料、綜合植物飲料、青草植物茶、青草植物茶包、本草
    植物製成之飲料及粉狀沖泡飲料、濃縮植物飲料、植物萃取
    飲料、四物茶包、蔬菜茶（包）、薑湯、健康醋、冰糖燕窩
    飲料、製飲料用糖漿製劑、富穀類纖維及蛋白質之飲料」之
    產品，向被告申請註冊。經被告審查，以經濟部智慧財產局
    97年6 月2 日第0000000 號核駁審定書為核駁之處分。原告
    不服，提起訴願，並經經濟部同年8 月13日經訴字第097061
    11030 號決定駁回，遂向本院提起行政訴訟。
二、原告聲明求為判決(一)原處分與訴願決定均撤銷。(二)被告就系
    爭商標應為核准註冊之處分。並主張：
  (一)系爭商標由中文「護女專線」4 字橫書而成，為原告首創之
    標誌，屬於具有暗示性質之文字組合，字面隱喻有保護婦女
    健康之意味。又將系爭商標標示於產品外包裝盒的顯著位置
    ，在實際消費實況上，消費者從包裝盒上足以認知其為商標
    型態之標示，並足以與他人商品相區別，已具備商標識別性
    。
  (二)查各機關或社福團體，或設有「婦女保護熱線」、「婦女保
    護專線」，但並無所謂「護女專線」之設置。系爭商標此一
    文字組合，乃原告所自創，並不具任何「電話專線」之意涵
    ，此字詞之觀念實予人極大之想像空間。復參酌於Yahoo 奇
    摩入口網站以「護女專線」為檢索條件之搜尋結果，所得皆
    與原告之「護女專線」產品相關之訊息，而非與婦女保護專
    線電話相關資料，具有一般知識經驗之消費者應有所認知，
    自得以認識其為表彰商品來源、品質、信譽之標誌。又「11
    3 」為婦幼專線，「110 」為報案專線，「119 」為緊急事
    件報案電話，然商標註冊實務上，卻不乏以「～線」做為商
    標圖樣註冊者。惟被告與訴願機關獨認系爭商標不具商標識
    別性，審查標準前後不一，實難信服。
三、被告聲明求為判決駁回原告之訴。並主張：
  (一)系爭商標係由單純之中文「護女專線」所構成，其中「護女
    」為保護婦女之意，而「專線」則指專為處理某一事務而開
    闢的通信線路之意，二者結合予人之印象及文義易使人認其
    寓有「專為處理保護婦女事務而開闢的通信線路」之意，為
    國人常見之一般描述性用語，以之作為商標，實不足以使相
    關消費者認識其為表彰商品之標識，並得藉以與他人之商品
    相區別，應不具識別性。
  (二)商標之文字是否具識別性，足以使商品之相關消費者認識其
    為表彰商品之標識，並得藉以與他人之商品相區別，與該文
    字是否為自創無涉。復原告檢送之yahoo 奇摩網站以「護女
    專線」搜尋所得資料影本，係屬行銷商品之說明，就一般消
    費者之認知，仍非屬表彰商品來源之識別標識。又所檢送商
    品之外包裝照片影本，並非系爭商標所指定使用之商品，且
    渠等附記於盒圖上之實物使用態樣，除「護女專線」外，尚
    佐有其他文字及圖型，與系爭商標並不相同。再者，無具體
    證據資料，佐證系爭商標業經原告使用，且在交易上已為相
    關消費者認識其為表彰商品來源、品質、信譽之識別標識。
    因而，系爭商標給予人之印象及文義，易使人聯想為「保護
    婦女專線電話」之簡稱，或與「保護婦女專線電話」有關，
    而非表彰商品來源之識別標識，自不具商標識別性。
  (三)其他商標案情有別，依商標審查個案拘束原則，不應引為系
    爭商標核准註冊之論據。
四、兩造之爭點為系爭商標有無違反商標法第23條第1 項第1 款
    規定？經查：
  (一)按（第1 項）商標得以文字、圖形、記號、顏色、聲音、立
    體形狀或其聯合式所組成，（第2 項）前項商標，應足以使
    商品或服務之相關消費者認識其為表彰商品或服務之標識，
    並得藉以與他人之商品或服務相區別，商標法第5 條定有明
    文。商標有不符合同法第5 條規定情形者，不得註冊，同法
    第23條第1 項第1 款亦有明文。準此，商標重在足使商品或
    服務之相關消費者認識其為表彰商品或服務之標識，並得藉
    以與他人之商品或服務相區別，而具有識別性。
  (二)原告雖主張系爭商標圖樣業已成為其營業上之識別標識云云
    ，並提出商品型錄資料、網頁檢索資料為證（見商標核駁卷
    第34、45至48頁）。惟原告於本院審理時明確主張系爭商標
    具有先天識別性，而不再為第二層意義之法律上主張（見本
    院卷第41頁），是本件自無庸審究原告實際上如何使用系爭
    商標之態樣及其使用時間之長短，僅須審酌系爭商標圖樣本
    身是否足資識別商品而得與他人商品互相區別。
  (三)原告申請註冊之系爭商標圖樣「護女專線」係由單純未經設
    計之中文文字「護女專線」由左至右排列而構成。其中「護
    女」二字，字面解釋為保護婦女之意；而「專線」則指專為
    處理某一事務而開闢之通信線路，此有教育部國語辭典簡編
    本【網路版】（網址：http://dict.moe.gov.tw/jdict/mai
    n/cover/main.htm網站）之檢索結果列印資料附卷可稽（見
    訴願卷第30頁）。此二字詞之結合予人印象寓有「專為處理
    保護婦女事務而開闢之通信線路」之意，為國人常見之一般
    描述性用語。原告未經任何設計，單純將「護女專線」4 字
    以印刷字體由左至右排列作為商標圖樣，復指定使用於「汽
    水、果汁、礦泉水、花草茶包、果蔬纖維飲料、杏仁茶、不
    含酒精的飲料、綜合植物飲料、青草植物茶、青草植物茶包
    、本草植物製成之飲料及粉狀沖泡飲料、濃縮植物飲料、植
    物萃取飲料、四物茶包、蔬菜茶（包）、薑湯、健康醋、冰
    糖燕窩飲料、製飲料用糖漿製劑、富穀類纖維及蛋白質之飲
    料」之飲料商品，實不足以使相關消費者認識其為表彰商品
    之標識，並得藉以與他人之商品相區別，故系爭商標不具識
    別性。
  (四)另原告主張系爭商標圖樣屬具有暗示性質云云，然所謂暗示
    性商標，係指商標圖樣以隱含譬喻方式暗示商品或服務之形
    狀、品質、功用或其他有關成分、性質、特性、功能或目的
    等，但非為業者所必須或通常用以說明商品或服務者。而系
    爭商標圖樣之中文「護女專線」乃一描述性用語，並無任何
    以隱含譬喻方式暗示原告所申請指定之汽水等飲料商品具有
    何特殊「調解生理機能、青春源頭、青春永駐」之效果，故
    非屬暗示性商標甚明，原告此部分主張，委無足取。
  (五)至原告所舉註冊第313185號「壹壹玖119 」、第0000000 號
    「one one three 萬萬歲113 」、第752101號「119 及圖」
    、第1301580 號「113 茶王及圖」等商標或以「～線」為商
    標圖樣經核准註冊之案例（見商標核駁卷第49至50頁，本院
    卷第20至25頁），經核其商標圖樣與系爭商標圖樣不盡相同
    ，或所指定使用之商品或服務有別，案情各異，且屬另案妥
    適與否之問題，要難比附援引，執為本件有利原告之論據。
    況上開部分註冊商標圖樣除中文文字外，另加以其他外文文
    字或設計圖案，整體觀察其商標圖樣，足供相關消費者認識
    其為表彰商品或服務之標識，並得藉以與他人之商品或服務
    相區別，與系爭商標圖樣「護女專線」純為描述性文字有別
    ，自無法為有利於原告之認定。
五、綜上所述，系爭商標有商標法第23條第1 項第1 款所定情形
    。從而，原處分就系爭商標註冊案所為應予核駁之處分，並
    無違法，訴願決定予以維持，核無不合。原告訴請撤銷，為
    無理由，應予駁回。
六、本件事證已明，兩造其餘主張或答辯，已與本院判決結果無
    涉，爰毋庸一一論列，併此敘明。
據上論結，本件原告之訴為無理由，依智慧財產案件審理法第1
條，行政訴訟法第98條第1 項前段，判決如主文。
中    華    民    國    97    年    12    月   25     日
                智慧財產法院第二庭
                            審判長法  官  陳國成
                                  法  官  曾啟謀
                                  法  官  蔡惠如
以上正本係照原本作成。
如不服本判決，應於送達後20日內，向本院提出上訴狀並表明上
訴理由，如於本判決宣示後送達前提起上訴者，應於判決送達後
20日內補提上訴理由書（均須按他造人數附繕本）。
中    華    民    國    97    年    12    月   25     日
                                  書記官  林佳蘋


司法院資訊處製作；財團法人民間司法改革基金會備份。
